【裁判字號】    89,重訴,615
【裁判日期】    900112
【裁判案由】    返還不當得利
【裁判全文】
臺灣臺北地方法院民事判決  八十九年度重訴字第六一五號
    原      告    甲○○
    訴訟代理人    胡文英律師
    被      告    乙○○      住台北市○○區○○街三十三號四樓
    訴訟代理人    吳志勇律師
                  潘曉真律師
    複  代理人    杜淑君律師
右當事人間返還不當得利事件，本院判決如左：
    主    文
原告之訴及假執行之聲請均駁回。
訴訟費用由原告負擔。
    事    實
甲、原告方面：
壹、聲明：
一、被告應給付原告新台幣（下同）柒佰壹拾壹萬伍仟捌佰參拾玖元，並自民國八十
    六年七月二十三日起，至清償之日止，按年息百分之五計算之利息，訴訟費用由
    被告負擔。
二、請准原告提供擔保，宣告假執行。
貳、陳述：
一、按無法律上之原因而受利益，致他人受損害者，應返還其利益，民法第一百七十
    九條前段定有明文。緣原告與被告各出資二千一百六十萬元，共同合夥，經營台
    北縣新店市○○段中正（一）興建大樓案，並以許順成、乙○○名義，向台北市
    松山農會貸款五千萬元，原告因另有其他建築案，亟需資金週轉，經被告同意，
    從中支借一千五百九十七萬元，利息每月以二十三萬九千五百五十元計算，民國
    八十六年四月間，兩造因故協調拆夥，被告除要求退還股金外，並要求分給工程
    利潤，合計三千萬元，原告則以利潤尚未盤算，僅同意退還二千五百萬元，最後
    雙方折中以二千八百五十萬元正結案。
二、兩造合夥期間，雇用兩名會計，賴玉秀小姐及白淑芬小姐，負責資金收支記帳工
    作，於八十六年四月十六日原告及被告共同將兩造協調結果，如前項帳目，請會
    計小姐計算，列出清單，被告在結算總帳時，對原告借支一千五百九十七萬元部
    分，存有意見，認為原告僅付農會利息，未計算民間利息，農會利息比民間利息
    低不公平，要求再支付農會貸款一千五百九十七萬元正之二分之一（一半），即
    七百九十八萬五千元之民間利息，作為補貼，負責列帳之會計白淑芬小姐誤聽為
    一千五百九十七萬元一半，即七百九十八萬五千元要再給被告，故在清單第五項
    「高取用：15,970,000」後面，再補記明：「7,985,000」。
三、前開第二項，原告應退還被告二千八百五十萬元，加上七百九十八萬五千元（誤
    算部分），合計三千六百四十八萬五千元，四捨五入，記載為三千六百五十萬元
    正，加上其他被告保留款等，就系爭中正（一）案，被告應給付原告總計三千七
    百四十七萬五千三百六十五元等項，扣除中正（二）案，被告應付款一千五百零
    七萬二千零十三元，結論是，原告應退還二千二百零四十萬元，原告簽發台灣省
    合作金庫新店支庫，帳號一四○七八－六，票號ＳＧ0000000，兌現日期
    八十六年七月二十二日，同額支票乙紙，交付被告收執兌現，其中被告即溢得七
    百九十八萬五千元，被告並有故意諱隱之嫌。
四、最近因公司股東對帳呈現缺失，經逐筆查對始發現中正(一)興建大樓案與被告乙○
    ○合夥部分短少七百餘萬元，經請會計賴玉秀小姐查證，指述當時系爭帳目確有
    違誤，而執筆記帳之會計白淑芬小姐目前僑居紐西蘭，亦請其返台對帳，證明確
    係當時聽錯而誤算記載。
五、兩造間為合夥事業因故拆夥，為不當得利部分提起訴訟，依所提攻擊、防禦之立
    證方法，爭議之點已完全清楚，茲分段敘明於次：
（一）兩造間就民國八十六年四月十八日，會計白淑芬小姐所製作拆夥清算單之真實
      性，並不爭執。
（二）爭執之點，在於清算單第五項記載：「高取用00000000」之後，即「
      0000000」一節，解讀不同：被告乙○○認為「0000000」字樣
      ，係指七百九十八萬五千元原告應該給被告，依照被告乙○○在答辯狀，及其
      訴訟代理人在鈞院開庭所陳述，理由是：合夥期間，以土地向台北松山農會貸
      款五千萬元，原告甲○○從中支借一千五百九十七萬元（即清單第五項記載「
      高取用00000000」），拆夥時應分一半即七百九十八萬五千元給被告
      。
（三）被告抗辯理由完全不對：
      按被告與原告合夥投資建設大樓，有兩個專案，簡稱中正(一)大樓案及中正(二)大
      樓案，地點均在台北新店。
      中正（一）大樓案，原告與被告各投資二千一百六十萬元，獲利毛估，可得五
      千萬元，此為兩造所不爭執。
      中正（二）大樓案，原告與被告各投資五百萬元，獲利毛估，可得一億元，此
      為兩造所不爭執。
      合夥期間因故拆夥：
      中正(一)大樓案由原告甲○○概括承受，補貼被告「00000000」元。
      中正(二)大樓案由被告乙○○概括承受，補貼原告「00000000」元。
      依照清算單核算，上開情節兩造並不爭執。但問題出在於，原告補貼被告「0
      0000000」元部分，按「00000000」元共有四項內容（請參閱
      清算單第二頁上方），其中「三六五○」萬元（紅色標示）係會計白淑芬小姐
      誤聽記載錯誤，應該是二千八百五十萬元才是正確（在卷內其說明書已有敘明
      ），不應將「高取用」部分一半，即七百九十八萬五千元一併計算進去，原告
      補充理由是：兩造拆夥時係概括承受，與公司負不負債毫無關係。中正（一）
      大樓案，松山農會貸款五千萬元係概括承受，由原告甲○○獨自負責清償，除
      被告並不否認外，請向台北市松山農會調閱清償證明以為佐證。既然五千萬元
      貸款係原告清償，「高取用」一千五百九十七萬元，並無理由要再分一半，即
      七百九十八萬五千元給被告乙○○，倘若乙○○要再分取此款項，則清償農會
      貸款乙節，亦應分擔清償，其理甚明。兩造為中正（一）大樓案於八十六年四
      月中旬拆夥談判，結論是由原告甲○○給付被告乙○○二千八百五十萬元，該
      項事實，有被告所請白淑芬小姐於八十八年十二月二十三日提出說明書為證，
      另一位會計賴玉秀小姐除作證，指明七百九十八萬五千元要給被告乙○○乙節
      ，確屬誤聽誤算，曾經請求被告更正，被告乙○○則要她「閉嘴」，在八十八
      年十二月十七日有一份說明書附卷為證。
六、茲為證明原告所言不虛，檢附遠東國際商業銀行，富利泰建設事業有限公司（按
    原告所屬）活期存款存摺影本乙份，內載民國八十六年七月八日，存入新台幣伍
    仟零玖拾肆萬捌仟柒佰壹拾貳元正（含利息），以貸款人乙○○（即被告）及許
    順成名義償還台北市松山農會貸款。
、證據：請求向松山農會調清償證明，並提出中正（一）結帳明細表影本、結帳總
    表、支票、白淑芬說明書、印鑑證明影本、結帳明細表（清算單）、白淑芬小姐
    說明書、賴玉秀小姐說明書、遠東國際商業銀行富利泰建設事業有限公司活期存
    款存摺及明細、取款條、轉帳支出傳票、轉帳收入傳票等件（均影本）為證。
乙、被告方面：
壹、聲明：駁回原告之訴及假執行之聲請，並陳明如受不利之判決時，聲請准予預供
    擔保免為假執行。
貳、陳述：
一、兩造所不爭執部分：
（一）原被告間確有合夥關係，經營台北縣新店市○○段中正（一）、（二）興建大
      樓案。
（二）對於中正（一）大樓案部分：
    Ａ現有資產確為一三○二○八元。
    Ｂ投資成本為00000000元。
    Ｃ負債總額為00000000元，其中原告先行支借00000000元。
    Ｄ被告保留款為五二九、二六六元。
（三）對於中正（二）大樓案部分：被告應補貼原告之金額為00000000元。
二、對於原告主張之事實及證據爭執部分及理由
    兩造對於中正（一）案「劉轉高三六五○萬元」部分容有爭執：
（一）原告主張：00000000（原告應退還被告之部分）＋0000000（
      誤算部分）近似於00000000（「劉轉高」部分）是被告溢領0000
      000元（即誤算部分）。
（二）被告主張：
    Ａ00000000元（負債）－00000000元（原告支借而應歸還之部
      分）等於00000000元（公司實際負債）。
    Ｂ【１３０２０８（現有資產）＋00000000（投資成本）－00000
      000（公司實際負債）＋00000000（預估利潤）】除以２近似於0
      0000000（即「劉轉高」部分）是被告並無溢領任何金額。
三、被告主張之理由：
（一）前述被告之計算式謹再以文字說明如下：本案所涉及之中正（一）工地結帳總
      表中關於雙方協議原告應給付予被告之三千六百五十萬元，其計算之方式乃係
      ：該工地之現值（現有資產一三○二○八元加上投資成本00000000減
      去負債五二、九八三、三九九元總計二七、二五二、四二九元）再加上被告之
      投資該工地之利潤計一千五百萬元，惟其中關於計算工地現值之負債部分，原
      先關於銀行借款五千萬部分，有一千五百九十七萬係原告私人使用者，是以原
      應予以扣除，亦即合夥事業之負債應只有三千七百零一萬三千三百九十九元，
      從而土地之現值應係四千三百二十二萬二千四百二十九元，平分後每人各應分
      得二千一百六十一萬一千二百一十四元五角，再加以雙方協議之投資利得一千
      五百萬元，總計原告應給付三千六百六十一萬一千二百一十四元五角，經被告
      同意去除尾數，以三千六百五十萬元定案，此乃結帳總表中關於『中正（一）
      劉轉高三千六百五十萬元』之計算流程及其細節。是關於雙方之拆帳，可謂十
      分清楚，並無如原告及證人所指稱之有誤算之情況。
（二）原告應支付七百九十八萬五千元予被告：在兩造以土地向銀行借款之五千萬元
      中，合夥事業實際使用的只有其中之三千四百零三萬元，另外的一千五百九十
      七萬元則係由原告個人使用，惟在結帳明細表第三項『負債』欄項並未將原告
      個人使用之一千五百九十七萬扣除，實則該筆借款，並非合夥事業之負債，將
      之列為合夥事業之負債本就不合理，是以在第五項又提列乙欄『高（即原告）
      取用一千五百九十七萬』，亦即將之列為原告已然先使用合夥資金，此節自結
      算表後所附具之帳冊資料亦可得到證明（惟須說明者，於上開資料所顯示之股
      東係龔麗芬），原告既已先行支用合夥資金計一千五百九十七萬元，於拆夥時
      ，自應將之返還予合夥事業，再行平分，於計算後，尚要給付七百九十八萬五
      千元予被告，此乃結帳明細表第五項中『高取用一千五百九十七萬元』後加註
      『七百九十八萬五千元』之真意。
（三）兩造對於中正（一）大樓案之獲利毛估為三千萬元，非五千萬元：
    Ａ因該工地尚未完工，是以關於兩造因該工地完工後所預期之利潤，在其時根本
      無法藉由精準而正確之成本及銷售實際所得來結算盈餘，而只能依當時之投入
      成本及預期銷售所得約略計算，兩造當事人即依計算結果經協調以三千萬元作
      為本工程之利潤，為使釐清事情真相，特將當初如何計算預期盈利之計算式及
      相關之資料詳列如下：
      １工地預期可銷售之所得約為一億八千二百二十萬元：
    （１）樓板面積：樓板面積係由陽台（每戶計四十八點三七平方公尺共五戶，本
          數據之依據詳附件二所示之平面圖）、地面層（二至六樓各三八九點二九
          平方公尺，一樓係三九七平方公尺，共計二三六九點九平方公尺）及屋頂
          突出部分（一三一點四七平方公尺詳附件二所示之建照資料），總計約莫
          為二七九一點五九平方公尺，乘以零點三○二五所得即銷售之坪數，總計
          約八四四點四五坪，因計算時係以室內之實際面積為準，然在地政機關在
          計算建築之面積時，其所依據之計算基準係以外牆及樑柱之中心點為起算
          點，是以登記時，依建築業之慣例均要再乘以一點一倍，始成為不動產之
          終極總銷售面積，即本案之總銷售面積約為九二八點九坪。
    （２）當時之市價約為每坪十八萬元。
    （３）該工地之地下室為停車場，依規劃有二十五個停車位，以每個停車位之市
          價採最低之銷售值為六十萬元計算，停車位總計可銷售一千五百萬元。
    （４）依前開之說明，中正路（一）工地依當時兩造拆帳時之預期總銷售額為：
          18（萬／坪）×928.9（坪）＋60X25＝18220（萬）
    ２預計完工時之成本均為一億零八百八十三萬：
  （１）土地成本：當時土地之成本即向松山農會所質借之三千四百零三萬元。
  （２）建築成本：當時依建照申請之建築面積為三一二二點五四平方公尺（詳附件
        二所附之建照資料）乘以零點三○二五即係建築面積，再乘以每坪六萬元之
        造價，是以建築成本均為九千零六十九萬元。
  （３）銷售成本，依慣例，其銷售之成本均為建築成本之百分之二十，是以該工地
        之銷售成本約為一千八百多萬元。
  （４）綜合前開各項成本所得即為工地完工時之總成本，約為一億零八百八十三萬
        元。
    ３經核算該案應有七千三百三十七萬元之預期利益（00000-00000=7337萬）然因
      原告甲○○認被告乙○○所列之計算式會算所得之利潤偏高，經協調以三千萬
      元定案，各分得一千五百萬元。
    Ｂ退萬步言，縱如被告所述認定當事人雙方協議之利潤為五千萬元，則原告反而
      應再給付被告一千萬元。蓋依被告前述之計算式：現有資產（130208）加上投
      資成本（00000000）扣除公司實際負債（00000000）再加上預估利潤（
      0000000）後，經二人平分，被告得向原告請求返還四千六百五十萬餘元，亦
      即較原本當事人之協議高出一千萬元。
（四）當事人雙方均於系爭結帳明細表簽名，足證原告對金額並無爭執，況精明如原
      告者，則怎可能未察覺此一重大錯誤而簽名於明細表上？由此益證原告提起此
      訴訟，並片面捏造不實之事實，非但與常情相悖，且亦難自圓其說，其指稱之
      事實不可採至為灼然。
（五）就證人賴玉秀證詞之質疑：
    Ａ查系爭結算表之製作人係另一會計白淑芬之筆跡，自各該證據顯示證人賴玉秀
      並未參與該次原告與被告之會帳，從而其證詞之真正，實令人懷疑。
    Ｂ復查當時雙方對於合夥賸餘財產之分配係闢室密談（原告業已於十一月十日言
      詞辯論中自承），其時無論白淑芬及賴玉秀均不在場，而是於雙方議定後直接
      要求會計白淑芬登載於結帳總表中，是以在結帳總表中，就雙方應為如何之找
      補，只單純地記載『中正（一）劉轉高  三千六百五十萬元  中正（二）乙○
      ○應支付一千五百零七萬二千零一十三元』，準此，證人從而得知有聽錯誤載
      之可能？由此事實觀之，證人賴玉秀之證詞顯有不實之處。
（六）就證人白淑芬證詞之質疑：
    Ａ按「經兩造同意者，證人亦得於法院外以書狀為陳述。」「證人以書狀為陳述
      者，仍應具結…」民事訴訟法第三百零五條第三項、第六項定有明文。今證人
      白淑芬未具結，且被告不同意證人以書面代為陳述，是系爭說明書無證據能力
      ，不足採為認定事實之標準。
    Ｂ雙方當事對於合夥賸餘財產之分配，係密室闢談，證人白淑芬並未在場，如何
      得現場實際狀況？
、證據：提出中正路（一）結帳明細表、富利泰建設事業有限公司－中正路（一）
    試算表及總分類帳、附表一、附表二、建造執照、新店市○○路六層集合住宅新
    建工程圖說等件（均影本）為證。
    理    由
一、原告起訴主張兩造曾各出資二千一百六十萬元合夥經營台北縣新店市○○段中正
    （一）興建大樓案，並以許順成、乙○○名義，向台北市松山農會貸款五千萬元
    ，原告因另有其他建築案亟需資金週轉，經被告同意從中支借一千五百九十七萬
    元，利息每月以二十三萬九千五百五十元計算，嗣於八十六年四月間，兩造因故
    協調拆夥，因被告結算總帳時對原告借支一千五百九十七萬元部分，認原告僅付
    農會利息，未計算民間利息，而農會利息比民間利息低不公平，要求再支付農會
    貸款一千五百九十七萬元正之二分之一（一半），即七百九十八萬五千元之民間
    利息作為補貼，負責列帳之會計白淑芬小姐誤聽為一千五百九十七萬元一半，即
    七百九十八萬五千元要再給被告，故在清單第五項「高取用：15,970,000」後面
    ，再補記明：「7,985,000」；經結算後原告應退予二千二百零四十萬元，原告
    簽發支票交付被告收執兌現，其中被告即溢得七百九十八萬五千元等語，扣除上
    開原告原應給付予被告七百九十八萬五千元利息，則被告應返還原告七百十一萬
    五千八百三十九元，並自八十六年七月二十三日起至清償之日止，按年息百分之
    五計算之利息等語。
二、被告則以：兩造以土地向銀行借款之五千萬元中，合夥事業實際使用的只有三千
    四百零三萬元，餘一千五百九十七萬元則係由原告個人使用，惟在結帳明細表第
    三項『負債』欄項並未將原告個人使用之一千五百九十七萬扣除，實則該筆借款
    ，並非合夥事業之負債，將之列為合夥事業之負債本就不合理，是以在第五項又
    提列一欄『高（即原告）取用一千五百九十七萬』，亦即將之列為原告已然先使
    用合夥資金，原告既已先行支用合夥資金計一千五百九十七萬元，於拆夥時自應
    將之返還予合夥事業再行平分，於計算後尚要給付七百九十八萬五千元予被告，
    此乃結帳明細表第五項中『高取用一千五百九十七萬元』後加註『七百九十八萬
    五千元』之真意，是關於雙方之拆帳，並無如原告及證人所指稱之有誤算之情況
    等語置辯。
三、查：本件原告主張兩造曾各出資二千一百六十萬元合夥經營台北縣新店市○○段
    中正（一）興建大樓案，並以許順成、乙○○名義，向台北市松山農會貸款五千
    萬元，因原告另有其他建築案需資金週轉，經被告同意從中支借一千五百九十七
    萬元，利息每月以二十三萬九千五百五十元計算，嗣於八十六年四月間，兩造因
    故拆夥，兩造結算後由原告支付被告二千二百四十萬元，原告並開立付款人臺灣
    省合作金庫新店支庫之支票一紙交付被告兌領等情，為被告所不爭執，復有原告
    所提出之中正（一）結帳明細表影本、結帳總表、支票、印鑑證明影本、結帳明
    細表（清算單）、遠東國際商業銀行富利泰建設事業有限公司活期存款存摺及明
    細、取款條、轉帳支出傳票、轉帳收入傳票等件（均影本）為證，自堪信為實在
    。
四、本件兩造對於中正（一）結帳明細表之真正並不爭執，然原告主張該明細表中之
    第五項「高取用00000000」及「0000000」部分，係因原告就台北市松山農會貸
    款五千萬元中支借一千五百九十七萬元，利息每月為二十三萬九千五百五十元。
    嗣拆夥時因被告對原告借支一千五百九十七萬元部分，認為原告僅付農會利息，
    未計算民間利息，農會利息比民間利息低不公平，要求再支付農會貸款七百九十
    八萬五千元（一千五百九十七萬元正之一半）之民間利息，作為補貼，負責列帳
    之會計白淑芬小姐誤聽為一千五百九十七萬元一半，即七百九十八萬五千元要再
    給被告，故在清單第五項「高取用15,970,000」後面，再補記明：「7,985,000
    」，是如扣除該利息後，原告即有溢付被告七百十一萬五千八百三十九元等語。
    經查：本件經傳訊證人即會計賴玉秀證稱：「兩造以前是我老闆，我擔任會計。
    於八十六年左右向松山農會貸款五千萬元，買土地花了三千四百餘萬元，兩造權
    利各一半，股東往來利息是每月百分之一點五，八十六年四月他們要拆夥，算帳
    時被告要向原告要銀行利息及個人利息之差額，銀行利息是百分之一，算起來應
    是利息之差額，但原告誤解了，他以為應給他多貸款項之一半，約八百萬元，其
    實是約八百萬元之差額。當時我就發現帳有問題，當時我當會計是跟案子，我有
    向被告說明帳算錯了，但他叫我不要說。我覺得不要多事，就未向原告說明。白
    淑芬亦是會計，他也有發現帳算錯了，我們二人會計是原、被告一起僱傭我們。
    」等語，惟按會計學上有一基本會計恒等式，即資產＝負債＋業主權益之原則，
    是如欲清算業主權益時，即將所有資產減去所有負債，即為計算業主投資盈虧標
    準。本件兩造之合夥負債上列計向台北市松山農會借款之五千萬元，其中另借支
    予原告之一千五百九十七萬元之款項，亦列計為其負債，則相對的該合夥對借支
    該項之原告，亦應有同額之債權，此項債權為合夥之資產，自應予以列計，惟經
    查該明細表中之現有資產，並未列計該項資產；再縱使原告所稱該項一千五百九
    十七萬元借款係由原告直接向借款之農會清償，是縱使不列計該項資產，則該一
    千五百九十七萬元之負債亦不應列為合夥負債；至於清償該五千萬元之農會貸款
    縱係原告所為，然除上開一千五百九十七萬元外，剩餘三千四百零三萬元之款項
    ，於資產、負債項下均有列計（該明細表就該三千四百零三萬元係名目為「投資
    成本」，依兩造之計算式，列計於資產項下），依前開基本會計恒等式，仍不影
    響業主權益額數之增減。又即便兩造清算不完全依會計學上之原則，然該明細表
    一方面列計土地三千四百零三萬元之資產，另方面又列計使用於土地之三千四百
    零三萬元貸款及原告借支之一千五百九十七萬元貸款，此等計算方式並不合理，
    則兩造為拆夥而將列為合夥負債即借支予原告使用之款項一千五百九十七萬元，
    另行單獨列出由原告將該借款一千五百九十七萬元之一半支付予被告，即予彌平
    此項計算之缺漏，應屬合理。則該明細表第五項載明「高取用00000000」並補記
    「0000000」，即符合兩造拆夥清算合夥事業之公平原則；證人白淑芬所證即與
    會計原則不符，不足採信，則原告上開主張，亦不足採。
五、綜上所述，原告依不當得利請求被告給付柒佰壹拾壹萬伍仟捌佰參拾玖元，並自
    八十六年七月二十三日起，至清償之日止，按年息百分之五計算之利息為無理由
    ，應予駁回。原告之訴既經駁回，其假執行之請求即失所附麗，應併予駁回。
結論：原告之訴為無理由，依民事訴訟法第七十八條，判決如主文。
中      華      民      國    九十      年      一      月    十二      日
                                民事第四庭法      官  蔡政哲
右為正本係照原本作成如對本判決上訴，須於判決送達後廿日內向本院提出上訴狀>
中      華      民      國    九十      年      一      月    十五      日
                                          法院書記官  林鈴芬


司法院資訊處製作；財團法人民間司法改革基金會備份。
